【裁判字號】    99,交聲,3558
【裁判日期】    990930
【裁判案由】    聲明異議
【裁判全文】
臺灣臺中地方法院交通事件裁定      99年度交聲字第3558號
原處分機關  交通部公路總局臺中區監理所
聲明異議人
即受處分人  甲○○
上列受處分人因違反道路交通管理處罰條例案件，對於交通部公
路總局臺中區監理所於民國99年8月30日所為之裁決（中監違字
第裁60-GE0000000號），聲明異議，本院裁定如下：
    主    文
原處分關於罰鍰新臺幣肆萬玖仟伍佰元部分撤銷。
前項撤銷部分，不罰。
    理    由
一、原處分意旨略以：異議人即受處分人（下稱受處分人）甲○
    ○駕駛車牌號碼9801-WB號自小客車，於民國98年8月9日2時
    11分許，在臺中市○○路○段306號前，因「酒後駕車（酒測
    值為0.77mg/l）（肇事無人受傷）」之違規，經臺中市警察
    局第二分局以中市警交字第GE0000000號違反道路交通管理
    事件通知單舉發。本案緩起訴已期滿，遂於99年8月30日以
    中監違字第裁60-GE0000000號裁決書，依道路交通管理處罰
    條例第35條第1項第1款規定，裁處受處分人罰鍰新臺幣（下
    同）49,500元整，吊扣駕駛執照12個月，施以道安講習，逾
    期則依裁決書處罰主文規定裁處等語。
二、受處分人異議意旨略以：依據行政罰法第26條規定，一行為
    同時觸犯刑事法律及違反行政法上義務規定者，依刑事法律
    處罰之。本人業經法院被判緩起訴處分，並已繳納30,000元
    及法治教育2場在案，而監理機關另要向本人處罰行政罰鍰
    49,500元，並執行吊扣駕照，實無再一事二罰處行政罰之必
    要，請撤銷行政罰鍰49,500元，以維持公平正義原則等語。
三、經查：
  (一)按汽車駕駛人，駕駛汽車經測試檢定有酒精濃度超過規定標
    準之情形者，處15,000元以上60,000元以下罰鍰，並當場移
    置保管該汽車及吊扣其駕駛執照1年，道路交通管理處罰條
    例第35條第1項第1款定有明文。惟依95年2月5日施行之行政
    罰法第26條第1項規定：「一行為同時觸犯刑事法律及違反
    行政法上義務規定者，依刑事法律處罰之。但其行為應處以
    其他種類行政罰或得沒入之物而未經法院宣告沒收者，亦得
    裁處之。」此乃一行為同時造成刑罰法律與行政秩序罰規定
    發生競合適用之關係時，基於「一事不二罰」之法理，經由
    立法程序確立應以刑罰優先為原則，避免行為人承受過度且
    重複之處罰。此觀該條立法理由明確揭示：「一行為同時觸
    犯刑事法律及違反行政法上義務規定時，由於刑罰與行政罰
    同屬對不法行為之制裁，而刑罰之懲罰作用較強，故依刑事
    法律處罰，即足資警惕時，實無一事二罰再處行政罰之必要
    。且刑事法律處罰，由法院依法定程序為之，較符合正當法
    律程序，應予優先適用。但罰鍰以外之沒入或其他種類行政
    罰，因兼具維護公共秩序之作用，為達行政目的，行政機關
    仍得併予裁處，故為第1項但書規定。」其理益明。是以上
    揭行政罰法中刑事法律處罰優先且不再處以行政秩序罰之目
    的，既係因為行為人已接受刑罰而足資警惕，且已發生懲罰
    之作用，即無使行為人陷於雙重處罰之不利益，則關於刑事
    法律處罰之範圍自應採取實質認定，凡刑事實體法或程序法
    中所規定客觀上剝奪行為人生命、自由、財產權利，主觀上
    亦因制裁之嚴厲性、痛苦性，其強度足以造成心理強制而間
    接達成矯正教化目的之處遇手段，皆應納入其中，而不以形
    式上符合刑法第32條至第34條所定主刑及從刑種類者為限，
    始與法律規範之意旨相符。
  (二)受處分人駕駛車牌號碼9801-WB號自小客車，於98年8月9日2
    時11分許，在臺中市○○路○段306號前，因「酒後駕車（酒
    測值為0.77mg/l）（肇事無人受傷）」之違規等情，業據受
    處分人所自承，並有上開舉發違反道路交通管理事件舉發通
    知單、裁決書各1份在卷可稽。而受處分人上開酒醉駕車行
    為，除構成道路交通管理處罰條例第35條第1項第1款之交通
    違規事由外，亦已合於刑法第185條之3服用酒類不能安全駕
    駛動力交通工具而駕駛罪之構成要件，臺灣臺中地方法院檢
    察署檢察官於斟酌受處分人之犯後態度及公共利益之維護後
    ，認以緩起訴處分為適當，乃以98年度速偵字第2922號為緩
    起訴處分，緩起訴處分期間為1年，緩起訴期滿日為99年8月
    26日，並命受處分人(一)應於收受臺灣臺中地方法院檢察署檢
    察官執行緩起訴處分命令通知書之日起1個月內，向臺中市
    政府（戶名:臺中市衛生局）支付30,000元。(二)並應於緩起
    訴期間屆滿前6個月內，參加臺灣臺中地方法院檢察署所舉
    辦之法治教育2場次。且應於接到臺灣臺中地方法院檢察署
    觀護人室通知後，按時前來接受法治教育。(三)緩起訴期間不
    得再犯罪。該緩起訴處分嗣因臺灣高等法院臺中分院檢察署
    駁回再議而確定，受處分人業已繳納30,000元及參加法治教
    育2場次等情，有臺灣臺中地方法院檢察署檢察官緩起訴處
    分書、臺灣高等法院被告前案紀錄表、臺中市衛生局收款收
    據各1紙在卷可佐。則受處分人上開違反刑事法律禁止規範
    之犯罪事實既已明確，僅因檢察官採取緩起訴處分之替代性
    刑事處遇手段，未將該案逕行起訴或聲請簡易判決處刑，致
    其後適用之刑事訴訟程序有所區別，然受處分人負有履行緩
    起訴條件之義務觀察，其如未在上開指定期間內確實履行義
    務，依刑事訴訟法第253條之3第1項第3款之規定，受處分人
    將遭受撤銷緩起訴處分之不利益；反之，倘其確實遵守並履
    行各項緩起訴條件，除非合於刑事訴訟法第260條所定情形
    之一，否則受處分人即無再就同一案件遭受刑事訴追之虞。
    從而，受處分人已經由緩起訴處分條件之履行使其免於遭檢
    察官發動起訴程序，仍具有替代刑罰之效果，廣義而言，應
    屬前揭所稱之「實質刑事法律處罰」，而有行政罰法第26
    條第1項「一事不二罰」規定之適用（臺灣高等法院臺中分
    院95年度交抗字第477號裁定同此結論）。
  (三)又法務部95年5月25日法律字第0950700393號函雖謂：行政
    罰法第26條第2項所稱「不起訴處分」包括「緩起訴處分」
    在內等語，惟行政罰法第26條第2項乃例外得裁處行政秩序
    罰之補充規定，參諸該條文係將「不起訴處分」、「無罪」
    、「免訴」、「不受理」、「不付審理」等不能證明刑事被
    告犯罪或未曾使其實際接受刑罰之情形逐一臚列，顯然與該
    條第一項所指發生處罰競合之前提要件尚有未合，故有第2
    項仍依違反行政法上義務規定裁處之必要。本件緩起訴處分
    既非不能證明行為人之犯罪事實，且有負擔一定義務之實質
    處罰，自與上開行政罰法第26條第2項列舉之不起訴處分等
    情形迥然有別，仍無從遽為比擬而為相同之處置。如若不然
    ，則刑事被告如經法院循審判程序判處罰金或得以易科罰金
    之拘役或有期徒刑，均得以援用行政罰法第26條第1項之規
    定，免於處以行政秩序罰之雙重不利益；至於藉由緩起訴處
    分而節省司法資源者，在基於實質懲罰目的而負擔一定義務
    之餘，卻仍需繳納一定金額之行政罰鍰，其結果勢必降低刑
    事被告接受緩起訴處分之意願，而反噬緩起訴處分替代繁複
    刑事審判程序之制度性機能。準此以言，行政罰法第26條第
    2項既未將緩起訴處分列舉其中，本於「例外規定從嚴解釋
    」之法理及前揭說明，自不能將條文中「不起訴處分」之範
    圍，擴及於性質顯不相同之「緩起訴處分」。
  (四)再者，道路交通管理處罰條例第35條第8項固規定：「前項
    汽車駕駛人，經裁判確定處以罰金低於本條例第92條第3項
    所訂最低罰鍰基準規定者，應依本條例裁決繳納不足最低罰
    鍰之部分。」但該條項係94年12月28日增訂，並於95年3月1
    日施行，對照行政罰法第26條關於一事不二罰之規定，係於
    94年2月5日公布，於95年2月5日施行，顯見該項規定之立法
    目的，應係考量適用行政罰法第26條後，在酒後駕車違規應
    受刑事處罰者，刑罰罰金額度低於行政罰鍰之流弊，而特別
    立法補繳差額之情形。惟該條文之適用前提仍以符合構成要
    件為前提，包括：1.裁判經確定且遭裁判處以罰金；2.該罰
    金數額低於應受裁處之行政罰鍰數額。若未符上開要件，則
    不得恣意擴張適用而侵害人民之財產權，意即無另行裁處相
    當於差額之罰鍰之餘地，此為對於法條文義加以解釋之當然
    結果（臺灣高等法院臺中分院99年度交抗字第659號裁定要
    旨參照）。本案檢察官所為之緩起訴處分係命受處分人繳交
    30,000元之公益捐款，並參加該署舉辦之「法治教育」，且
    受處分人業已履行，則與道路交通管理處罰條例第35條第8
    項所稱經裁判確定處以「罰金」，其性質非可相提並論，是
    並無所謂差額可言，自無適用該條之餘地。
  (五)綜上，原處分關於受處分人違反道路交通管理處罰條例第35
    條第1項第1款部分所處罰鍰49,500元，依行政罰法第26條第
    1項前段規定，即應依刑事法律處罰之，已無再依上開道路
    交通管理處罰條例第35條第1項第1款裁處行政罰鍰之餘地，
    受處分人據以聲明異議非無理由，原處分就此部分應予撤銷
    ，另由本院為受處分人不罰之諭知。另就吊扣駕駛執照12
    個月及施以道安講習部分，係罰鍰以外對於預防再犯之行政
    罰，乃為抑止酒後駕車之不法行為，維護道路交通用路權人
    之生命、身體之安全法益，依行政罰法第26條但書之規定，
    得裁處之。受處分人對於本件吊扣駕駛執照12個月及施以道
    安講習部分之處罰，並未於異議狀中指摘，應認受處分人就
    此部分未予異議，而告確定，附此敘明。
四、據上論斷，應依道路交通管理處罰條例第87條第2項、道路
    交通案件處理辦法第20條，裁定如主文。
中    華    民    國    99    年    9     月    30    日
                        臺灣臺中地方法院交通法庭
                            法  官   楊欣怡
以上正本證明與原本無異。
如不服本裁定應於送達後5日內向本院提出抗告狀(應附繕本)並
敘述抗告之理由。
                            書記官   黃泰能
中    華    民    國    99    年    9     月    30    日

司法院資訊處製作；財團法人民間司法改革基金會備份。
